臺灣高等法院刑事判決　　　　　　　　100年度上易字第934號
上　訴　人　臺灣臺北地方法院檢察署檢察官
被　　　告　吳嬌娥
選任辯護人　蔡樹基律師
上列上訴人因被告過失傷害案件，不服臺灣臺北地方法院99年度
易字第1586號，中華民國100年3月31日第一審判決（起訴案號：
臺灣臺北地方法院檢察署98年度調偵字第1051號），提起上訴，
本院判決如下：
    主  文
上訴駁回。
    理  由
壹、公訴意旨略以：被告吳嬌娥為設於臺北市○○區○○街220
    巷2號「臺北市私立明德老人養護所」（下稱明德養護所）
    之負責人，為從事業務之人。陳俊榮（於民國99年2月12日
    死亡）則自96年10月15日起進入該養護所成為住民，嗣於97
    年7月4日出所，並於97年9月16日再次進入成為住民。被告
    明知陳俊榮為陳舊性腦中風出血併左側肢體偏癱患者，依醫
    囑「雖意識清楚但言語困難，雖可由口進食，但日常生活無
    法自理，日常生活行為如沐浴、如廁及進食應有專人在旁協
    助」，而陳俊榮平時進食速度極快，經常未加咀嚼食物即吞
    嚥，導致屢屢嗆食，甚為危險，理應將食物切碎軟化，由專
    人餵食。被告本應注意及此，而依其狀況，又無不能注意之
    情形，竟未予注意，未指派受有專業訓練之人看護陳俊榮，
    復未確實要求看護之人以適當安全之方式餵食陳俊榮。迨98
    年3月27日15時許，被告僱用之越南籍勞工范氏（PHAM TH
    I SEN），逕以整粒小蕃茄餵食陳俊榮，致陳俊榮未加咀嚼
    吞嚥後嗆住氣管，無法呼吸，經PHAM THI SEN呼叫護理人員
    黃淑靖到場施以急救無效。適陳俊榮之女陳姿諭前來探望，
    見狀即聯絡救護車，將陳俊榮送往臺北市立聯合醫院和平院
    區，經救治後仍受有缺氧性腦病變致植物人狀態併四肢癱瘓
    之重傷害云云。因認被告涉犯刑法第284條第2項後段之業務
    過失重傷害罪嫌云云。
貳、證據能力部分：
一、證人陳姿諭警詢筆錄之證據能力：
    按被告以外之人於審判外之言詞陳述，除法律有規定者外，
    不得作為證據，刑事訴訟法第159條第1項定有明文。查證人
    陳姿諭於警詢筆錄之陳述，為被告以外之人於審判外之言詞
    陳述，復經被告吳嬌娥之選任辯護人爭執上開筆錄之證據能
    力（見本院審理筆錄），且無刑事訴訟法第159條之2所示於
    警詢中之陳述與審判中不符，其先前之陳述具有較可信之特
    別情況，或同法第159條之3所示之發生事實上無從為直接審
    理之原因，經證明具有可信之特別情況，且為證明犯罪事實
    存否所必要，而得為證據之例外情形，故依刑事訴訟法第15
    9條第1項之規定，證人陳姿諭於警詢筆錄之陳述無證據能力
    。
二、又被告以外之人於審判外之陳述，雖不符合同法第159條之1
    至第159條之4之規定，但經當事人於審判程序同意作為證據
    ，法院審酌該言詞陳述或書面陳述作成時之情況，認為適當
    者，亦得為證據；當事人、代理人或辯護人於法院調查證據
    時，知有第159條第1項不得為證據之情形，而未於言詞辯論
    終結前聲明異議者，視為有前項之同意。刑事訴訟法第159
    條之5定有明文。查本判決下列所引用之被告以外之人於審
    判外之供述證據，及非供述證據，雖屬傳聞證據，惟檢察官
    、被告及辯護人於本院審理中對於該等證據方法之證據能力
    均不爭執，且迄至言詞辯論終結前亦未再聲明異議，本院審
    酌上開證據資料製作時之情況，尚無違法不當及證明力明顯
    過低之瑕疵，認為以之作為證據應屬適當，依刑事訴訟法第
    158條之4之反面解釋及第159條之5第2項之規定，認各證據
    資料均有證據能力。
參、按認定不利於被告之事實，須依積極證據，苟積極證據不足
    為不利於被告事實之認定時，即應為有利被告之認定，更不
    必有何有利之證據（最高法院30年上字第816號判例意旨參
    照）。如未能發現相當證據，或證據不足以證明，自不能以
    推測或擬制之方法，為裁判基礎；認定犯罪事實，所憑之證
    據，雖不以直接證據為限，間接證據亦包括在內，然無論直
    接或間接證據，其為訴訟上之證明，須於通常一般之人均不
    致於有所懷疑，而得確信其為真實之程度者，始得據之為有
    罪之認定，倘其證明尚未達到此一程度，而有合理性懷疑之
    存在時，即無從為有罪之認定（最高法院40年台上字第86號
    、76年台上字第4986號判例意旨參照）。又刑法上之過失犯
    ，其過失責任之有無，應以行為人之懈怠或疏虞與結果之發
    生，有無相當因果關係為斷。而因果關係乃指行為與結果間
    必要之原因與結果之連鎖關係。所謂相當因果關係，係指依
    經驗法則，綜合行為當時所存在之一切事實，為客觀之事後
    審查，認為在一般情形下，有此環境，有此行為之同一條件
    ，均可發生同一之結果者，則該條件即為發生結果之相當條
    件，行為與結果即有相當因果關係。反之，若在一般情形下
    ，有此同一條件存在，而依客觀之審查，認為不必皆發生此
    結果者，則該條件結果並不相當，不過為偶然之事實而已，
    其行為與結果間即無相當因果關係（最高法院76年台上字第
    192號判例、69年度台上字第3159號、85年度台上字第4269
    號判決意旨參照）。而告訴人之告訴，係以使被告受刑事訴
    追為目的，是其陳述是否與事實相符，仍應調查其他證據以
    資審認；即告訴人之指訴係以使被告入罪為目的，故多作不
    利於被告之陳述，自不得以其指訴為被告犯罪之唯一證據，
    仍必須調查其他證據證明告訴人之指訴與事實相符，始可採
    為證據（最高法院52年台上字第1300號判例意旨參照）。
肆、本件檢察官指控被告涉犯刑法第284條第2項後段之業務過失
    重傷害罪嫌，無非係以告訴人宋碧玉之指訴、證人陳姿諭、
    范氏、黃淑靖之證述，復有臺北市立萬芳醫院診斷證明書
    、臺北市立聯合醫院和平院區急診病歷及傷害診斷證明書、
    行政院勞工委員會97年8月27日勞職許字0971112960號函等
    為其主要論據。訊據被告堅決否認有何業務過失重傷害罪行
    ，並辯稱：其所經營之明德養護所，從立案到照顧老人，一
    切都是合法，所內有3位護士輪班，所聘請之護士及本國籍
    之看護均有合格之證照，范氏獻在越南也有合格證照；明德
    養護所對於所照顧之老人有提供三餐，陳俊榮三餐所食用均
    為稀飯，事先有請家屬不要帶容易嗆到的食物來，之前亦已
    一再告知范氏獻不可讓養護所內之老人吃硬的東西，養護所
    亦未提供小蕃茄供老人食用，其已盡監督之責；案發當日陳
    俊榮所食用之小蕃茄，為其家屬之前自行帶至養護所，因未
    食用完畢而置於冰箱內，由范氏獻自冰箱取出欲供陳俊榮食
    用，因見小蕃茄有幾顆已腐壞而將之持往丟棄在廁所時，陳
    俊榮自行取用小蕃茄而嗆到，被告並不在場，無過失可言。
    辯護人辯護意旨則略以：被告對於所聘用之越南籍看護均有
    進行教育訓練，說明照顧老人應行注意事項，包括不能吃硬
    的東西，被告不可能對養護所之所有事情事必躬親，案發當
    日陳俊榮所食用之小蕃茄非養護所提供，本件蕃茄部分還沒
    餵就出事，蕃茄是擺在很遠的地方，係陳俊榮趁范氏獻丟棄
    壞掉之小蕃茄，自行推輪椅並一次取食3顆而噎住，此應屬
    意外，被告實無過失可言；另在急救過程中，是陳姿諭用不
    當的急救方法，以手挖取陳俊榮口中之小蕃茄，造成噎住之
    小蕃茄更深入，而造成植物人等語。
伍、經查：
一、被告於94年4月27日經臺北市政府社會局核准，在臺北市○
    ○區○○街220巷2號設立、經營老人福利機構即明德養護所
    （核准床數：20床），並擔任負責人，經營老人日常照護之
    業務，此有臺北市老人福利機構立案證書影本1紙在卷可稽
    （見偵查卷第92頁），是被告為從事業務之人。而被害人陳
    俊榮前於93年間及94年間因右側腦出血術後併水腦症、高血
    壓等原因，造成言語困難（但意識清楚）、左側肢體偏癱，
    雖可由口進食，但日常生活無法自理，日常生活行為（如沐
    浴、如廁及進食）應有專人在旁協助。嗣於97年9月16日，
    陳俊榮之家屬將其送至明德養護所，委由被告代為照護陳俊
    榮。而如前所述，陳俊榮雖因右側腦出血而致左側肢體偏癱
    ，惟右手可活動，可推動輪椅行動，進食能力亦尚可，仍可
    使用健側之牙齒咀嚼、吞嚥食物，另陳俊榮之家屬即告訴人
    宋碧玉、陳姿諭等亦會自行準備小蕃茄、芭樂及蘋果等水果
    供陳俊榮食用。然因陳俊榮個性急躁，常狼吞虎嚥，易有嗆
    到情況，故於其進食時，需時常叮嚀細嚼慢嚥、緩慢進食；
    案發時為15時許，被告在明德養護所之地下室（倉庫）進行
    盤點，陳俊榮則坐輪椅處於養護所之大廳內，由證人范氏獻
    負責看護。嗣陳俊榮一次吞食數顆小蕃茄，復因未咀嚼完全
    而造成呼吸道梗塞，看護范氏獻見狀呼叫護士黃淑靖前來，
    經黃淑靖以哈姆立克急救法為陳俊榮急救後，陳俊榮吐出蕃
    茄，惟因尚有小蕃茄卡在陳俊榮支氣管內無法吐出，是時陳
    姿諭亦前往探視陳俊榮，遂加入急救，並同時通知救護人員
    前來，救護人員前往並依陳姿諭之要求將陳俊榮送往臺北市
    立聯合醫院和平院區急救，惟陳俊榮於到院前已無生命跡象
    ，經醫師急救後恢復心跳、血壓，並自陳俊榮口內再取出1
    顆小蕃茄，然陳俊榮因遭小蕃茄阻塞呼吸道而導致吸入性肺
    炎併呼吸衰竭，且因缺氧性腦病變而呈植物人狀態併四肢癱
    瘓等情，為被告所不否認，並據證人陳姿諭、黃淑靖、范氏
    獻分別證述明確（參見偵查卷第8頁至第12頁、第47頁、第
    115頁至第117頁，原審卷(二)第52頁背面至第58頁、第80頁背
    面至第82頁背面），且有臺北市立聯合醫院和平院區98年4
    月9日住院診斷證明書1紙98年4月22日傷害診斷證明書1紙、
    98年5月11日診斷證明書1紙、貼報告單專用紙、急診醫囑單
    、護理紀錄、病歷、心肺復甦術（CPR）記錄單、病患檢驗
    總表及病危通知單各1份、出院病歷摘要1份、臺北市政府消
    防局救護紀錄表2紙、臺北市立萬芳醫院-委託財團法人私立
    臺北醫學大學辦理之乙種診斷證明書1紙、臺北市立聯合醫
    院診斷證明書2紙、明德養護所護理記錄、護理診斷暨評值
    紀錄及住民個案研討1份（以上均影本）（偵查卷第21 頁至
    第38頁、第52頁、第55頁、第74頁至第75頁、第78頁至第81
    -1頁、第126頁至第127頁背面、第144頁背面至第155 頁背
    面）等在卷可資佐證，此部分事實應可認定。
二、本件所應審究者，厥為被告身為明德養護所負責人，案發時
    雖在地下室進行盤點，而不在現場，但對於陳俊榮自行取用
    小蕃茄後吞食，致阻塞呼吸道而導致吸入性肺炎併呼吸衰竭
    ，並因缺氧性腦病變而呈植物人狀態併四肢癱瘓之結果，有
    無過失責任？
  (一)查被告所設立、經營之明德養護所，係經臺北市政府社會局
    核准立案，所設置之床數為20床，而依老人福利機構設立標
    準第2條第1項第2款、第7條第2項所示：「本法所定老人福
    利機構，分類如下：一、長期照顧機構：分為下列三種類型
    ：(二)養護型：以生活自理能力缺損需他人照顧之老人或需鼻
    胃管、導尿管護理服務需求之老人為照顧對象」、「小型長
    期照顧機構或安養機構，其設立規模為收容老人5人以上、
    未滿50人」，可知明德養護所是屬於養護型之小型長期照顧
    機構。復依據該設立標準第18條第1項所示：「小型養護型
    機構除院長（主任）外，應依下列規定配置工作人員：一、
    護理人員：隨時保持至少有1人值班；每照顧20人應置1人；
    未滿20人者，以20人計。二、照顧服務員：日間每照顧8 人
    應置1人；未滿8人者，以8人計；夜間每照顧25人應置1人；
    未滿25人者，以25人計。夜間應置人力應有本國籍員工執勤
    ，並得與護理人員合併計算」，亦可得知明德養護所之人員
    配置，依法應隨時保有1名護理人員值班，日間之照顧服務
    員每滿8人亦應置1人。而案發時明德養護所之人員配置，依
    證人黃淑靖於警詢及原審審理中所證述：我為案發時之值班
    護理人，被告及本國籍看護在地下室盤點，另有外籍看護黎
    氏蓮及證人范氏獻等2人等語（參見偵查卷第8頁至第9頁，
    原審卷(二)第57頁背面），顯見明德養護所於案發時就工作人
    員之配置亦符合法律規定。此外，證人陳姿諭於案發後亦曾
    向臺北市政府社會局陳情明德養護所之人員配置有缺失，經
    臺北市政府社會局查核後亦認該養護所人員出勤狀況無違反
    老人福利機構設立標準相關規定，此亦有臺北市政府社會局
    98年4月17日北市社老字第09835488100號函1紙附卷可佐（
    見偵查卷第85頁），益證被告於案發時對於明德養護所內之
    工作人員配置無疏失之處。
  (二)本件照顧陳俊榮之越南籍看護即證人范氏獻，係被告以明德
    養護所名義，於97年8月4日向行政院勞工委員會申請外籍看
    護工，經行政院勞工委員會許可後，經由外勞仲介公司元中
    國際有限公司引介後所僱用，並由臺北市政府社會局備查；
    而證人范氏獻於97年10月25日到職之前，已於越南國完成受
    訓的基本常識課程，進入明德養護所後，亦參加心肺復甦術
    （CPR）受訓合格取得合格證書。此有證人范氏獻之越南國
    培訓基本常識證明書、心肺復甦術合格證書、臺北市政府社
    會局99年6月24日北市社老字第09938655400號函、行政院勞
    工委員會97年8月27日勞職許字第0971112960號函影本各1紙
    （見原審卷(二)第25頁、第26頁第3紙、第29頁至第31頁）在
    卷可考，是證人范氏獻於進入明德養護所前，已接受相關之
    基本培育訓練，且於進入養護所之後，在本件案發前之98年
    1月26日接受相關之救護訓練（見原審卷(一)第26頁第3紙-心
    肺復甦術合格證書參照）。此外，被告於證人范氏獻至明德
    養護所擔任看護工時，亦對其施以教育訓練，並委由外勞仲
    介公司即元中國際有限公司之越南翻譯人員阮氏明紅在場翻
    譯並製成紀錄，務求證人范氏獻得以瞭解被告之要求，而被
    告之要求其中一項，即要求證人范氏獻應以軟質、打碎的食
    物給養護所內老人食用，不得提供硬質食物，證人阮氏明紅
    並當場向證人范氏獻說明，並提及如小蕃茄、龍眼及棗子等
    均不得給老人食用，證人范氏獻瞭解後，亦於紀錄上簽名。
    此等情事，亦據證人范氏獻於原審證稱：陳俊榮是我照顧的
    老人；97年10月25日至明德養護所工作時，老闆娘（被告）
    、護士及翻譯老師阮氏明紅，都有教我照顧老人的事情；被
    告有告知陳俊榮喜歡吃、吃很快，要跟他說吃慢一點，要把
    水果或食物放遠一點，不要讓陳俊榮自己去拿來吃，而且比
    較小、圓形的東西都不要給陳俊榮吃，例如葡萄、小蕃茄、
    龍眼；老闆娘也有說跟我說，餅乾、糖果之類的東西不要給
    陳俊榮吃，這是一到明德養護所時，老闆娘、翻譯老師及護
    士就有跟我說；養護所裡面也有針對外籍看護舉辦專業的教
    育訓練，老闆娘也有送我去外面學，去學急救CPR；偵卷第
    96  頁之紀錄是在97年11月17日18點半到19點45分做的，其
    中編號9是指不能給病人吃硬的東西，會卡住，閉氣，下方
    的簽名是我自己簽的，我學很多次，不只一次（參見原審卷
    (二)第80頁背面至第82頁、第108頁正反面、第109頁背面至第
    110 頁）。證人阮氏明紅於原審證稱：我公司介紹范氏獻到
    被告的養護所工作，公司與明德養護所合作很久了；偵查卷
    第95  頁至第96頁之97年11月17日元中國際有限公司的客戶
    服務紀錄是我寫的；上面寫的就是上課的紀錄，有時候是護
    士，有時候是被告講解如何照顧的時候，有碰到什麼問題，
    要注意什麼問題，其中第9項不能給住民吃硬的東西，當時
    講解的人是講小蕃茄、龍眼、棗子，還有其他很硬的東西，
    因為記筆錄的時候，我是寫主要的內容，我有跟外勞說要多
    注意，當天有這樣講，我就會這樣寫；在通常時後，我去養
    護所，被告等都講不能給住民吃那些硬的東西，因為這是每
    一個養護所都要求要特別交代，因為住民比較老了，而且都
    生病，每一個住民吃什麼東西，養護所一定要特別交代，我
    翻譯這麼多次，連我都知道要如何翻身、拍背；養護所發生
    那一天的事情之後，有打電話問我當時有無講清楚，問我為
    何當時沒有紀錄下來，但是因為我一邊講一邊寫，沒有辦法
    很詳細，所以只有寫主要的內容，但我確定當時有講，因為
    我擔任翻譯已經6、8年了，都是去養護所翻譯越南文，是我
    寫的，是當場寫的，上開紀錄上所記載之越南文，在講好之
    後，有給證人范氏獻看過，我也有講越南文給范氏獻聽，我
    確認其有聽懂；然後其看清楚之後，就會在後面簽名；在明
    德養護所，對越南傭進行教育訓練的時間，有時候一個多月
    ，有時候一個月一次（參見原審卷(二)第132頁背面至第135頁
    ）。證人黃淑靖於原審證稱：在明德養護所裡面，被告有對
    范氏獻做過教育訓練，在外勞來的3、4個月裡面，我看過3
    至4次教育訓練；明德養護所也會請仲介外勞的人來翻譯要
    如何照顧病人及注意事項；其中有一次仲介有作紀錄及簽名
    ，約在外勞剛來的時候等語（參見原審卷(二)第55頁背面至第
    56  頁）。可見證人范氏獻係受過基本看護及救護訓練之外
    籍看護工，被告於證人范氏獻入所時亦透過翻譯人員告誡其
    照護陳俊榮之方式，故被告於案發時指派證人范氏獻負責照
    護陳俊榮，尚無違法、疏失之處。
  (三)依上揭臺北市立聯合醫院和平院區急診護理紀錄及貼報告單
    專用紙所黏貼之照片所示（見偵查卷第21頁、第30頁），陳
    俊榮在急診室經醫師自其氣管內取出1顆蕃茄，再依證人黃
    淑靖及范氏獻於偵審中所述：案發時，黃淑靖經范氏獻呼叫
    後，向前對陳俊榮施以哈姆立克法急救，陳俊榮就吐出2顆
    小蕃茄，其中1顆爛爛的，另1顆有咬痕（參見偵查卷第9頁
    、第47頁、第55頁）等語，證人陳姿諭於原審審理中亦證述
    ：案發時其至明德養護所確有看見遭踩爛之蕃茄在地上等語
    （見原審卷第62頁），參互以觀，顯見陳俊榮於案發時確係
    因進食過快，未能逐顆吞食小蕃茄並咀嚼吞嚥完畢後再拾取
    下一顆小蕃茄進食，而係1次吞食約3顆之小蕃茄，致氣管阻
    塞無法呼吸無訛。有關陳俊榮所吞食之小蕃茄，被告否認為
    養護所提供之食物，證人陳姿諭亦否認係其所帶至養護所內
    供陳俊榮食用，查：
  1.證人陳姿諭於原審證稱：平常我們是會帶食物、水果給陳俊
    榮吃，有帶過芭樂、小蕃茄、蘋果。因為陳俊榮有咀嚼功能
    ，是可以吃一整顆的，他會用健側的一邊的牙齒來咬，他可
    以把東西咬碎。但是要在旁邊一直提醒。在案發前的一兩天
    ，我確實有買過小蕃茄給陳俊榮吃，在案發時，我本來就是
    要去看陳俊榮，因為我上班之前都會去看陳俊榮，我當天有
    帶一袋水果，有芭樂、小蕃茄，我母親會買好芭樂併處理好
    讓我帶至養護所；陳俊榮都可以吃完，因為我都有把水果切
    碎，如果來不及，我會請養護所的護士榨成果汁，給陳俊榮
    喝（參見原審卷(二)第60頁、第61頁正反面、第62頁背面）等
    語；可知證人陳姿諭確實知悉並瞭解，依陳俊榮於案發時之
    咀嚼能力，可食用芭樂、小蕃茄、蘋果等，且小蕃茄亦可1
    次進食1顆，無須切開，所以其會自行準備或由告訴人宋碧
    玉準備好由其帶至明德養護所，供陳俊榮食用，若未食用完
    畢，則會交代養護所之護士榨成果汁給陳俊榮喝，且於案發
    時，其亦攜帶小蕃茄及芭樂等至養護所欲供陳俊榮食用，是
    證人陳姿諭確有攜帶小蕃茄及芭樂等至養護所供陳俊榮食用
    之習慣。
  2.再依證人黃淑靖於原審中證述，當時其正在隔壁房間為另一
    名老人抽血，就聽到一個看護一直叫護士、護士，其就衝出
    來看到陳俊榮，直覺他被嗆到了等語（參見偵查卷第9頁、
    第47頁，原審卷(二)第55頁）。及證人范氏獻之證陳：被告每
    天都會幫忙餵點心，但是當天案發時被告餵完點心後就搬東
    西到地下室，但有其他病人家屬有帶柳丁來，所以我打開冰
    箱，看到陳俊榮還有剩下幾顆小蕃茄，就拿出來，想說把小
    蕃茄剝掉皮，弄得爛爛的，再給陳俊榮吃等語（參見原審卷
    (二)第111頁）。足見案發時，明德養護所之下午點心時刻已
    結束，陳俊榮亦已食用當日之點心，護士黃淑靖亦已依照班
    表為其他老人從事醫療行為，被告則至地下室進行盤點，惟
    因證人范氏獻見其他老人之家屬有帶柳橙，乃自行決定將冰
    箱內數顆小蕃茄取出，欲供陳俊榮食用，故於案發當時，已
    非明德養護所之進食時間，亦非陳俊榮之用餐或進食點心之
    時刻，而交互參析上情，案發時明德養護所下午所統一提供
    予各老人食用之點心時間既已結束，被告及護士黃淑靖亦已
    均依照班表另從事其他所內事務，證人范氏獻殊無再將明德
    養護所內之食物另行取出單獨供陳俊榮食用之理，故當日證
    人范氏獻所取出欲供陳俊榮食用之小蕃茄，應係證人陳姿諭
    所自行提供予陳俊榮個人食用，而非被告所經營之明德養護
    所所提供之食物，始符真實。
  3.本件陳俊榮於案發時會食用由證人陳姿諭攜帶至養護所之小
    蕃茄之原因。依證人范氏獻於原審中證述：案發前1、2天，
    陳俊榮的女兒帶小蕃茄來養護所，當天未吃完，有剩下6 、
    7顆。我拿去冰箱放在小碗裡面，因為丟了很可惜，且每一
    次陳俊榮的女兒都會說吃剩下的東西收起來，等陳俊榮肚子
    餓的時候，再給他吃，多的小蕃茄，我會打碎成果汁給陳俊
    榮吃，不然就是撕皮，再給陳俊榮吃，醫院（養護所）沒有
    小蕃茄，所以是我自己用，沒有人教，陳俊榮的家屬平常也
    會給陳俊榮小蕃茄吃，拿來就放在桌上，就給陳俊榮自己拿
    去吃，一拿來，就是一整顆一整顆的放著，沒有切，也沒有
    剝皮，陳俊榮吃的時候，就撿起來一顆一顆，一直拿起來放
    進嘴巴吃；案發那天我是有拿小蕃茄出來，本來是要剝小蕃
    茄給陳俊榮吃，但是發現有兩顆壞掉，我想說先把那兩顆丟
    掉，但是我有把其他的小蕃茄放在遠的地方約200公分處之
    護士用來書寫的桌子，大概有74公分高，然後就去把兩顆壞
    的小蕃茄丟在廁所的垃圾桶並且洗手，但是陳俊榮自己推輪
    椅去拿小蕃茄吃，之後我從廁所出來之後，就看到陳俊榮坐
    在那碗小蕃茄前面，然後那碗小蕃茄剩下一兩顆，陳俊榮發
    出哦哦哦的聲音，所以我就叫護士來，護士就馬上過來急救
    ，但是陳俊榮還是發出哦哦哦的聲音，所以就有兩顆小蕃茄
    吐出來（參見原審卷(二)第109頁至第110頁背面）等語。核與
    證人黃淑靖於原審中供證：「當天依據外勞跟我說原本不是
    要吃那個東西，因為陳俊榮原本已經有吃綠豆湯，大概3點
    多的時候，綠豆湯吃完之後，外籍看護說好像陳俊榮有去冰
    箱，因為有另外一位住民要吃東西，去開冰箱，外籍看護看
    到陳俊榮女兒之前帶的那些小蕃茄還有剩下六七顆，覺得很
    可惜，就剝給陳俊榮吃。後來看護在剝的時候，覺得好像有
    幾顆壞掉，後來拿到比較遠的護理站的地方，然後看護去廁
    所洗手把壞的小蕃茄丟掉，一回頭，就發現陳俊榮推開輪椅
    去拿小蕃茄吃。」之情節相合。參酌陳俊榮雖腦中風出血術
    後肢體無力，但仍有意識，右手可推動輪椅行動之活動能力
    且可由口進食並咀嚼、吞嚥小蕃茄等水果之食物，業如前述
    ，足認證人范氏獻於案發時，係因見及冰箱內尚有之前證人
    陳姿諭所帶至養護所而未食用完畢之小蕃茄，遂將之取出，
    復見該等小蕃茄中有所腐壞，要將腐壞部分棄置於廁所內，
    惟又慮及陳俊榮右手仍可取得食物，遂將未腐壞之小蕃茄置
    放於離陳俊榮處約200公分且距離地面約74公分之桌面上，
    未料陳俊榮仍趁證人范氏獻丟棄小蕃茄之際，以仍屬靈活、
    有力之右手推動輪椅，前往上開置放小蕃茄處，並一次拿取
    至少3顆之小蕃茄放入口內，又未確實咀嚼即吞入，致阻塞
    呼吸道而導致吸入性肺炎併呼吸衰竭，且因缺氧性腦病變而
    呈植物人狀態併四肢癱瘓，是本件陳俊榮食用小蕃茄之行為
    ，尚非被告要求僱用之外籍看護即證人范氏獻所為。
  (四)基上，被告所經營之明德養護所，於案發時就工作人員之配
    置符合規定，再被告所僱用之證人范氏獻，係一受過基本看
    護及救護訓練之外籍看護工，且被告於證人范氏獻入所時亦
    透過翻譯人員告誡其照護陳俊榮之方式，故被告於案發時指
    派證人范氏獻負責照護陳俊榮，亦無疏失之處。而案發時並
    非明德養護所之用餐或點心時間，陳俊榮食用小蕃茄進而發
    生阻塞呼吸道而導致吸入性肺炎併呼吸衰竭，且因缺氧性腦
    病變而呈植物人狀態併四肢癱瘓之結果，係因外籍看護工即
    證人范氏獻自行決定取出由陳俊榮家屬即證人陳姿諭所帶至
    養護所之小蕃茄供陳俊榮食用，被告對此並無法注意。再陳
    俊榮本即得以自行食用小蕃茄，無須餵食，也不能對被告課
    以在案發時，有防止陳俊榮吃小蕃茄以避免危險發生之義務
    ；另養護所依老人福利機構設立標準，其設置20床，則日間
    之照顧服務員只要編置有3人即符合規定，亦即明德養護所
    設置時及經營方式，本非以一對一方式照顧老人，亦無法時
    時刻刻有看護人員跟隨受照顧之老人旁邊，此亦經證人陳姿
    諭證述在卷（參見原審卷(二)第62頁背面），則受照養之老人
    於看護人員不在身旁時，自行拿取食物食用，亦顯非被告所
    得預料，檢察官主張被告未指派受有專業訓練之人看護陳俊
    榮，復未確實要求看護之人以適當安全之方式餵食陳俊榮，
    尚無足取。從而，本件並無證據足以證明被告對本案之發生
    ，有應注意而不注意之過失，依罪證有疑、利益歸被告法則
    ，自應為有利被告之認定。
陸、綜合以上，檢察官就被告前揭被訴之犯罪事實，所舉證據尚
    不足為被告有罪之證明，本院對被告是否有業務過失致重傷
    犯行，猶存有合理之懷疑，認尚未達有罪之確信。此外，復
    查無其他積極證據足資證明被告有檢察官所指業務過失致重
    傷犯行，其犯罪尚屬不能證明，原審基此為被告無罪之諭知
    ，核無不合。檢察官上訴意旨，猶執陳詞指摘原判決不當，
    非有理由，應予駁回。
據上論結，應依刑事訴訟法第368條，判決如主文。
本案經檢察官柯麗鈴到庭執行職務。
中    華    民    國   100    年    7     月    5     日
              刑事第十三庭  審判長法  官  曾德水
                                  法  官  王復生
                                  法  官  楊貴雄
以上正本證明與原本無異。
不得上訴。
                                  書記官  廖純瑜
中    華    民    國   100    年    7     月    5     日